【裁判字號】    98,訴,91
【裁判日期】    981120
【裁判案由】    債務人異議之訴
【裁判全文】
臺灣雲林地方法院民事判決                98年度訴字第91號
原      告  乙○○
訴訟代理人  李進勇律師
被      告  臺灣土地銀行股份有限公司
法定代理人  蘇樂明
訴訟代理人  己○○
            庚○○
            甲○○
上列當事人間債務人異議之訴事件，本院於民國98年10月21日言
詞辯論終結，判決如下：
    主      文
被告不得依本院民國九十七年十二月十六日九十七年度司拍字第
三一二號拍賣抵押物民事裁定為執行名義，對原告強制執行。
原告其餘之訴駁回。
訴訟費用新臺幣參萬肆仟肆佰陸拾貳元由原告負擔三分之一，由
被告負擔三分之二。
    事實及理由
壹、程序方面：
    按訴狀送達後，原告不得將原訴變更或追加他訴。但請求之
    基礎事實同一、不甚礙被告之防禦及訴訟之終結者，不在此
    限，民事訴訟法第255 條第1 項第2 款、第7 款定有明文。
    本件原告起訴時請求如主文第一項所示之聲明；嗣於訴狀送
    達後，於民國98年03月24日具狀追加請求被告應將原告所有
    坐落雲林縣土庫鎮○○段1428地號土地，於82年10月14日設
    定登記，以被告為權利人，本金最高限額新臺幣（下同）94
    0,000 元，存續期間自82年10月13日至112 年10月13日之抵
    押權；坐落同地段1429地號土地，於76年8 月19日設定登記
    ，以被告為權利人，本金最高限額480,000 元，存續期間自
    76年08月18日至106 年08月18日之抵押權；坐落同地段1429
    地號土地，於83年11月9 日設定登記，以被告為權利人，本
    金最高限額1,956,000 元，存續期間自83年11月09日至113
    年11月09日之抵押權，均予以塗銷。係屬追加應受判決事項
    之聲明，核其追加聲明之時間係在起訴後數日內，當不甚礙
    被告之防禦及訴訟之終結，另追加前、後之基礎事實均屬同
    一，揆諸上開規定，並無不合，應予准許，合先敘明。
貳、實體方面：
一原告起訴主張：
  (一)坐落雲林縣土庫鎮○○段1428、1429地號（以下簡稱系爭土
    地），原為訴外人林鐘泉所有，林鐘泉於82年10月14日提供
    系爭1428地號土地，為被告設定本金最高限額940,000 元，
    存續期間為82年10月13日至112 年10月13日之抵押權（下稱
    系爭抵押權一）。林鐘泉另於76年08月19日提供系爭1429地
    號土地，為被告設定本金最高限額480,000 元，存續期間為
    76年08月18日至106 年08月18日之抵押權（下稱系爭抵押權
    二）。林鐘泉又於83年11月09日提供系爭1429地號土地，為
    被告設定本金最高限額1,956,000 元，存續期間為83年11月
    09日至113 年11月09日之抵押權（下稱系爭抵押權三），均
    經登記在案。原告之母親吳林金蓮於90年07月12日，以總價
    3,059,000 元，向訴外人林鐘泉購買系爭土地，依雙方所訂
    不動產買賣契約書所載：(一)除定金100,000 元於訂約日給付
    外，於農業使用證明書核發後給付400,000 元，餘款2,559,
    000 元於登記完竣時（含清償賣方貸款）一次付清。(二)本買
    賣移轉登記權利人應由買主任意指定，賣主不得干涉。原告
    之母親吳林金蓮並指定原告為登記權利人。原告乃於91年1
    月25日將餘款交給承辦代書丁○○，委託其代林鐘泉清償對
    被告之抵押借款，並辦理抵押權塗銷及所有權移轉登記。本
    件土地買賣共同承辦代書丁○○及其子丙○○於收到原告所
    交付之款項後，即積極與抵押借款債權人即被告洽談代位債
    務人林鐘泉清償債務事宜。經被告結算林鐘泉累計積欠之貸
    款本息合計2,522,387 元，乃依被告指示，代原告於91年1
    月至3 月間，分4 次將上開金額款項匯至林鐘泉設於被告之
    貸款帳戶，由被告逕予扣抵完畢。上開土地於91年2 月27日
    移轉登記為原告所有。
  (二)詎被告雖受完全之清償，卻以林鐘泉另負有為訴外人林鐘權
    向被告借款之保證債務，而拒絕塗銷抵押權登記，進而取得
    臺灣雲林地方法院院97年度司拍字第312 號拍賣抵押物裁定
    ，以為執行名義，向同法院聲請強制執行（執行案號為98年
    度司執字第2358號）。按執行名義無確定判決同一效力者，
    於執行名義成立前，如有債權不成立或消滅妨礙債權人請求
    之事由發生，債務人亦得於強制執行程序終結前提起異議之
    訴，強制執行法第14條第2 項定有明文。
  (三)就債之履行有利害關係之第三人為清償者，於清償之限度內
    承受債權人之權利，民法第312 條定有明文。本件不動產買
    賣契約書第4 條第2 款約定，餘款2,559, 000元整於登記完
    竣（含清償賣方貸款）一次付清，即係約定由買受人或其指
    定之登記權利人代訴外人林鐘泉向被告清償借款，而原告委
    託代書丁○○、丙○○將2,522,387 元匯入訴外人林鐘泉設
    於被告之貸款帳戶，由被告逕予扣抵，即屬利害關係第三人
    之代位清償，依民法第312 條，無待登記，原告當然承受債
    權人即被告之權利（包括抵押權），故被告已無得行使之抵
    押權。
  (四)被告另件貸款與訴外人林鐘權，由訴外人林鐘泉擔任保證人
    ，因林鐘權已另外提供土地為被告設定抵押權，被告為專營
    金融業務之銀行，對於擔保物之價值，必經專業之評估，認
    足以擔保其債權，才會同意放款。林鐘泉雖應被告之要求為
    此項貸款之保證人，但被告既未要求林鐘泉提供自有不動產
    設定共同擔保，堪認就林鐘權之債務，被告僅受林鐘權提供
    之物的擔保，及林鐘泉以保證人身分提供之人的擔保。亦即
    林鐘泉此項保證債務，並不在系爭土地抵押權擔保之範圍。
  (五)縱然認為林鐘泉此項保證債務，仍在系爭土地抵押權擔保之
    範圍，惟原告代林鐘泉清償時，被告基於誠信原則，本應向
    原告清楚說明林鐘泉尚有其他保證債務，即便原告代為清償
    ，仍無法塗銷抵押權，使原告有充分考量是否代林鐘泉清償
    部分債務之機會。惟被告先則對原告隱瞞林鐘泉尚有保證債
    務，而受領原告之代位林鐘泉清償，繼又行使抵押權，聲請
    拍賣系爭土地，顯然原告行使權利未依誠實及信用之方法，
    爰提起本件異議之訴。
並聲明：1.如主文第一項所示。2.被告應將原告所有坐落雲林縣
土庫鎮○○段1428地號土地，於82年10月14日設定登記，以被告
為權利人，本金最高限額940,000 元，存續期間自82年10月13日
至112 年10月13日之抵押權；坐落同地段1429地號土地，於76年
8 月19日設定登記，以被告為權利人，本金最高限額480,000 元
，存續期間自76年8 月18日至106 年8 月18日之抵押權；坐落同
地段1429地號土地，於83年11月9 日設定登記，以被告為權利人
，本金最高限額1,956,000 元，存續期間自83年11月9 日至113
年11月9 日之抵押權，均予以塗銷。3.訴訟費用由被告負擔。
二被告則以：
  (一)系爭土地原為訴外人林鐘泉所有，林鐘泉分別為被告設立系
    爭抵押權一、二、三，用以擔保林鐘泉對於被告現在、過去
    及將來所負在抵押權設定契約書所定最高限額範圍內之票據
    、借款、透支、墊款、保證等債務，並辦畢抵押權設定登記
    在案。而林鐘泉分別於82年10月19日向被告借款780,000
    元，期間自82年10月19日起至97年07月25日止（下稱系爭借
    款一）。83年11月04日向被告借款1,630,000 元，借款期
    間自83年11月14日起至98年07月25日止（下稱系爭借款二）
    。另於85年04月01日邀同訴外人林鐘權為連帶保證人向被
    告借款2,000,000 元，借款期間自85年04月01日起至100 年
    01月25日止（下稱系爭借款三）。又於85年04月10日擔任
    訴外人林鐘權之連帶保證人向被告借款2,000,000 元，借款
    期間自85年04月10日起至100 年01月25日止（下稱系爭保證
    債務）。上開系爭借款三及系爭保證債務，訴外人林鐘泉、
    林鐘權等2 人均未依約履行，尚有本金、利息、違約金迄未
    清償，經臺灣雲林地方法院核發債權憑證在案。
  (二)按民法第312 條就債之履行有利害關係之第三人為清償者，
    於清償之限度內承受債權人之權利之規定，可知就債之履行
    有利害關係之第三人所為之清償，僅於其清償之限度範圍內
    承受債權人之權利，未清償部分之權利並不因此移轉予第三
    人，且依該條但書之規定，第三人縱於清償之範圍內承受債
    權人之權利，亦不得有害於債權人之利益。本件原告為抵押
    物之第三取得人，固屬前開規定所稱「就債之履行有利害關
    係之第三人」，惟其委託代書丁○○及其子丙○○於91年01
    月至03月間，代訴外人林鐘泉向被告清償共計2,522,387 元
    ，雖使被告對於林鐘泉之前述系爭借款一、二之借款債權歸
    於消滅，惟尚不足以償還林鐘泉對於被告所負之全部債務。
    就未受清償之部分（即系爭借款三、系爭保證債務），依照
    民法第881 條之17準用第873 條之規定，被告自得聲請法院
    拍賣抵押物，並就其賣得之價金而受清償。原告主張本件抵
    押權已移轉為原告所有，被告已無得行使之抵押權云云，實
    屬誤會。
  (三)次按民法第881 之1 條第1 、2 項規定：「稱最高限額抵押
    權者，謂債務人或第三人提供其不動產為擔保，就債權人對
    債務人一定範圍內之不特定債權，在最高限額內設定之抵押
    權。」、「最高限額抵押權所擔保之債權，以由一定法律關
    係所生之債權或基於票據所生之權利為限。」可見最高限額
    抵押權所擔保者，係在一定範圍內之法律關係（即基礎關係
    ）或基於票據所生之權利，所陸續發生之債權。本件最高限
    額抵押權所擔保之債權，經被告與訴外人林鐘泉於抵押權設
    定契約書合意約定包括被告對訴外人林鐘泉之現在、過去及
    將來發生之債權（含總分行處之票據、借款、透支、墊款、
    保證等及其他一切債權），已明確約定擔保範圍特定之法律
    關係即基於票據、借款、透支、墊款、保證等基礎法律關係
    所生之債權，與前開規定相符，且系爭最高限額抵押權均定
    有存續期間，訂立契約之目的，即在擔保存續期間內所發生
    之債權，凡在存續期間所發生之債權，皆為抵押權效力所及
    。於存續期間屆滿前所發生之債權，債權人在約定限額範圍
    內，對於抵押物均享有抵押權。是故，訴外人林鐘泉對於被
    告所負之借款及保證債務，既在抵押權所擔保之債務範圍內
    ，亦均在抵押權存續期間所為，自為抵押權效力所及。至於
    系爭保證債務是否經主債務人林鐘權提出其他抵押物供作擔
    保，與本件抵押權之擔保範圍無涉。
  (四)再按不動產所有人設定抵押權後，得將不動產讓與他人。但
    抵押權不因此而受影響。民法第867 條亦定有明文。本件原
    告既自認系爭土地係其母吳林金蓮向訴外人林鐘泉買受而直
    接登記為原告所有，則被告本於抵押權之追及效力，自得主
    張系爭土地在訴外人林鐘泉對於被告所負之債務完全清償之
    前，仍受抵押權擔保效力所及。準此，被告蒙法院裁定准予
    拍賣抵押物，並以之為執行名義向法院聲請強制執行，自屬
    權利之正當行使，並無如原告所稱違反誠實信用原則之情事
    ，原告所辯，顯屬無稽，並無可採。
  並聲明：1.原告之訴駁回。2.訴訟費用由原告負擔。
三兩造不爭執之事項：
  (一)系爭土地原為訴外人林鐘泉所有，林鐘泉分別為被告設立系
    爭抵押權一、二、三。
  (二)訴外人林鐘泉為被告設定系爭抵押權一、二、三後，對被告
    負系爭借款一、二、三及系爭保證債務等債務。
  (三)訴外人林鐘泉向被告借貸系爭借款三時，有另外提供雲林縣
    土庫鎮○○段247 地號土地（重劃前：埤腳段430 地號）為
    被告設定最高限額抵押權；
  (四)訴外人林鐘泉對被告負擔系爭保證債務時，主債務人林鐘權
    另外有以其自己所有之雲林縣土庫鎮○○段63號土地（重劃
    前：埤腳段454 之41地號）為被告設定最高限額抵押權。
  (五)原告之母親吳林金蓮於90年07月12日，以總價金3,059,000
    元向訴外人林鐘泉購買上開系爭土地，依不動產買賣契約書
    約定，本買賣移轉登記權利人應由買方任意指定，吳林金蓮
    並指定原告為登記權利人，系爭土地於91年2 月27日移轉登
    記為原告所有。系爭土地買賣事宜之共同承辦代書丁○○及
    其子吳亦翰收到原告交付之款項後，即與被告洽談代位訴外
    人林鐘泉清償債務，經被告結算林鐘泉累計積欠之貸款本息
    ，共計2,522,387 元，原告即依被告指示，委由丁○○及其
    子吳亦翰於91年01月28日、91年03月04日，分4 次將上開金
    額匯至訴外人林鐘泉設於被告之貸款帳戶，由被告逕予扣扺
    完畢。
  (六)原告代位訴外人林鐘泉清償之債務，係上開系爭借款一及系
    爭借款二之債務。
  (七)被告以訴外人林鐘泉尚有系爭借款三之債務，及為訴外人林
    鐘權擔保向被告抵押貸款之系爭保證債務未清償，而拒絕塗
    銷系爭土地上之抵押權登記，進而取得本院97年度司拍字第
    312 號拍賣抵押物裁定，以之為執行名義，向本院聲請強制
    執行（執行案號為98年度司執字第2358號案件）。
四兩造主要爭點：
  (一)系爭抵押權是否因原告代訴外人林鐘泉清償系爭借款一、二
    而歸於消滅，或移轉為原告所有？
  (二)系爭借款三及系爭保證債務，是否在系爭二筆土地最高限額
    抵押權擔保之範圍？
  (三)被告於接受原告代位訴外人林鐘泉清償時，是否刻意隱瞞訴
    外人林鐘泉尚有其他債務（即系爭借款三及系爭保證債務）
    乙事，致原告誤以為抵押權可以塗銷而予以清償，而有違誠
    信原則？
五得心證之理由：
  (一)系爭抵押權並未因原告代位清償系爭借款一、二而歸於消滅
    ，或移轉為原告所有：
    按民法第312 條就債之履行有利害關係之第三人為清償者，
    於清償之限度內承受債權人之權利之規定，可知就債之履行
    有利害關係之第三人所為之清償，僅於其清償之限度範圍內
    承受債權人之權利，未清償部分之權利並不因此移轉予第三
    人，且依該條但書之規定，第三人縱於清償之範圍內承受債
    權人之權利，亦不得有害於債權人之利益。本件原告為抵押
    物之第三取得人，固屬前開規定所稱「就債之履行有利害關
    係之第三人」，惟其委託代書丁○○及其子丙○○於91年1
    月至3 月間，代訴外人林鐘泉向被告清償共計2,522,387 元
    ，雖使被告對於林鐘泉之系爭借款一、二債權歸於消滅，惟
    尚不足以償還林鐘泉對於被告所負之全部債務，就未受清償
    之部分，即系爭借款三及系爭保證債務，依照民法第881 條
    之17準用第873 條之規定，被告自仍得聲請法院拍賣抵押物
    ，並就其賣得價金而受清償。原告主張本件抵押權已移轉為
    原告所有，被告已無得行使之抵押權云云，應屬誤會。
  (二)系爭借款三及系爭保證債務，仍屬系爭二筆土地最高限額抵
    押權擔保之範圍：
    1.按解釋意思表示，應探求當事人之真意，不得拘泥於所用
      之辭句，民法第98條定有明文。惟如契約之文字已表示當
      事人之真意，無須別事探求者，即不得反捨契約文字而更
      為曲解（最高法院17年上字第1118號判例意旨參照）。查
      訴外人林鐘泉與被告訂立之抵押權設定契約書，所約定系
      爭最高限額抵押權之擔保範圍，自始即包括現在、過去及
      將來發生之債權（含總分行處之票據、借款、透支、墊款
      、保證等及其他一切債權），該約定事項為被告事先印製
      ，固屬定型化契約，惟上開約定語意明確，並無閱讀及理
      解上之困難，若有意見，本得要求刪改，非無選擇或拒絕
      之餘地，遑論各該約定均經契約當事人林鐘泉蓋章表示同
      意，並辦畢抵押權設定登記在案。則本件系爭抵押權設定
      契約書既已明白約定最高限額抵押權所擔保之債權範圍，
      揆諸前揭最高法院判例之意旨，訴外人林鐘泉於抵押權存
      續期間內，對於被告基於票據、借款、透支、墊款、保證
      等一定法律關係所生之債務，自均為系爭抵押權效力所及
      ，並未違反當事人之合意。
    2.次按最高限額抵押權與一般抵押權不同，在一般抵押權，
      因必先有被擔保之債權存在，而後抵押權始得成立，如拍
      賣抵押物結果，不足以清償抵押債權部分，即為普通債權
      ，不能再優先受償。而最高限額抵押，係在一定金額限度
      內，擔保現在已發生及將來可能發生之債權，倘同一債務
      人提供二筆抵押物先後與債權人訂立最高限額抵押契約，
      除當事人有特約，對已發生及將來可能發生之債權，限定
      為其中某一筆抵押不動產所擔保者外，如該二件最高限額
      抵押契約均約定所擔保債權包括現在、過去及將來發生之
      債權，則抵押權人自得就已發生之債權同時或先後對該二
      筆抵押物實行抵押權，不因已對其中一筆抵押物拍賣不獲
      全部清償，而影響另筆抵押物之優先受償權利，亦即該二
      筆抵押物對最高限額抵押權人而言，具有共同擔保之性質
     （ 最高法院85年臺上字第765 號裁判及94年臺上字第1459
      判決意旨參照）。查訴外人林鐘泉自76年08月18日起，分
      別提供其所有系爭崙內段1428、1429地號之土地及崙埤段
      247 地號土地（重劃前：埤腳段430 地號）為擔保，設定
      系爭抵押權一、二、三予被告，依約定其擔保範圍均包括
      現在、過去及將來發生之債權（含總分行處之票據、借款
      、透支、墊款、保證等及其他一切債權），並無對已發生
      及將來可能發生之債權，限定為其中一筆抵押不動產所擔
      保。則前開土地對於被告而言，即具有共同擔保之性質，
      被告自得就已發生之債權對本件系爭土地實行抵押權，不
      因林鐘泉向被告借貸系爭借款三時，有另外提供雲林縣土
      庫鎮○○段247 地號土地（重劃前：埤腳段430 地號）為
      被告設定最高限額抵押權而受影響。亦不因林鐘泉為林鐘
      權擔任系爭保證債務之連帶保證人時，林鐘權另外有以其
      自己所有之雲林縣土庫鎮○○段63號土地（重劃前：埤腳
      段454 之41地號）為被告設定最高限額抵押權而受影響。
  (三)被告於接受原告代位清償時，未主動告知訴外人林鐘泉尚有
    系爭借款三及系爭保證債務未清償，致原告誤以為抵押權可
    以塗銷而仍予以清償，被告之消極不作為，有違誠信原則：
    1.證人丙○○於98年04月22日本院審理時證稱：本件買賣系
      爭二筆土地，是我承辦的，當時買受人是吳林金蓮，登記
      的名義人是乙○○，他們簽約的時候就是在我的事務所簽
      的。那時候他們約定買賣價金是總價3,059,000 元。給付
      的方式是先付現金100,000 元給林鐘泉作定金，因為本件
      是農業用地，在農業使用證明書核發後，再付400,000 元
      給林鐘泉，於登記完畢後給付，餘款則作為清償林鐘泉向
      被告貸款的金額。在土地登記謄本上沒有顯示系爭土地總
      共貸款幾筆債務，所以這部分我們有與被告確認餘額為多
      少。當時是由我母親丁○○跟被告的職員聯絡以確定系爭
      土地設定抵押權的債務金額是多少，不然我們也不知道匯
      款給銀行的帳號與金額為何。我們是針對這系爭二筆土地
      去詢問貸款的餘額。我們確定系爭土地之貸款餘額後，就
      分4 次匯款給被告，以清償林鐘泉所負的債務。我們與被
      告談的時候有跟被告講我們是代書，是替買受人乙○○來
      清償林鐘泉的債務，但是銀行並未告知我們除了我們清償
      的款項以外，林鐘泉尚有其他借貸及保證債務尚未清償。
      如果銀行有告知我們林鐘泉有其他債務未結清，我們就不
      可能代訴外人清償這些錢等語。
    2.另證人丁○○於98年04月22日本院審理時亦證稱：我從事
      代書業務，與我兒子丙○○一起開業。本件原告與訴外人
      林鐘泉買賣系爭二筆土地是我承辦，我是負責清償的部分
      ，就是原告乙○○把買土地的錢匯入我的帳戶，我再匯給
      被告，因為這二筆土地有設定抵押權給被告，所以我有與
      被告聯絡還錢的事情，我打電話去銀行就跟他們說我要瞭
      解林鐘泉買賣的這二筆土地要如何還款及系爭土地所擔保
      的所有債務金額為多少，並說明我要塗銷系爭土地上的抵
      押權，銀行就告訴我還款的帳號及金額，我與丙○○就匯
      款給被告等語。
    3.證人戊○○於98年7 月1 日本院審理時證稱：91年間我在
      被告虎尾分行任職，是作放款收回的工作。我有承辦過林
      鐘泉抵押借款收回的工作，那個案子是代書丁○○與我接
      洽，她打電話告訴我這系爭二筆土地的地號，然我從被告
      的電腦資料上就只能查到這二筆貸款，因為她沒有告訴我
      系爭土地有買賣關係，致所有權有異動及抵押權要塗銷，
      所以我沒有進一步查詢系爭土地是否尚有為其他債權設定
      擔保。丁○○只有問我這二筆貸款還款的金額，後來還款
      有先匯給被告，然後丁○○才來聲請塗銷抵押權，那時候
      我們才發現沒有辦法塗銷，因為林鐘泉另外還有保證債務
      （即系爭保證債務），及另一筆債務（系爭借款三）沒有
      還清等語。
    4.姑不論證人丁○○與被告接洽還款事宜時，有無對被告行
      員即證人戊○○說明其還款之目的係因原告之母買受系爭
      土地而欲塗銷系爭抵押權。惟證人戊○○於處理本件還款
      業務時，並未告知證人丁○○系爭土地之原所有權人即訴
      外人林鐘泉尚負有系爭借款三、系爭保證債務等債務，且
      該等債務均在系爭土地設定之最高限額抵押權擔保範圍內
      ，上開3 證人之證述均相同，故證人戊○○依被告所定之
      標準作業手冊（本院卷第312 頁）處理本件還款事宜，並
      未主動告知丁○○於還款2,522,387 元後，本件最高限額
      抵押權仍擔保訴外人林鐘泉對被告所負系爭借款三及系爭
      保證債務等，足堪以認定。
    5.又被告就訴外人林鐘泉所未償還之系爭借款三、系爭保證
      債務，除聲請本院裁定准予拍賣抵押物，經本院以97年度
      司拍字第312 號裁定准予拍賣原告所有之系爭土地，而由
      被告取得執行名義外，被告尚取得本院91年度促字第6308
      、6309號支付命令。被告據上開2 支付命令聲請執行後，
      分別經本院發給93執字第3041號、92執字第10404 號債權
      憑證（見本院98年度司執字第2358號卷），由上開2 債權
      憑證之記載，可知訴外人林鐘泉就系爭借款三、系爭保證
      債務於90年01月25日起即已給付遲延。於此情形下，被告
      於證人丁○○於91年間代表原告詢問系爭土地之擔保債務
      筆數、金額，而欲為清償時即應主動告知證人丁○○系爭
      借款三、系爭保證債務等仍屬系爭最高限額抵押權所擔保
      之範圍，使原告知悉該事實，以決定是否仍代訴外人林鐘
      泉為清償。蓋按民法第148 條規定：「權利之行使，不得
      違反公共利益，或以損害他人為主要目的。行使權利，履
      行義務，應依誠實及信用方法。」本件被告係大型金融行
      庫，擁有可觀之資源，在金融交易中，居於絕對的優勢地
      位，其雖以營利為目的，然亦應兼顧社會責任，尤其應主
      動維護交易之公平。本件原告於買受系爭土地，並委託代
      書業者代訴外人林鐘泉向被告清償債務時，原告從系爭土
      地之土地登記謄本僅能知悉系爭土地設定有最高限額抵押
      權，但無從得知該最高限額抵押權所擔保之債權筆數、金
      額為何，而該等資料為被告知之甚詳，有資訊偏在不對等
      之情形，不論原告所委託之代書業者是否表示請求塗銷抵
      押權登記，被告主動告知最高限額抵押權尚擔保之債權是
      否均已清償，並不會增加若干營業成本，卻可確保交易之
      平等與安全，故被告應主動告知系爭土地所擔保之債權是
      否因原告之清償而得完全結清消滅，其上所設定之抵押權
      是否得以塗銷，且該等告知義務於最高限額抵押權之債務
      人已陷於給付遲延之情形時更應落實，否則無從確保與抵
      押債務人及被告交易之相對人之權益及交易安全。本件被
      告於原告代訴外人林鐘泉還款時，並未主動告知系爭土地
      於原告還款後，仍有最高限額抵押權所擔保之債權存在，
      及該最高限額抵押權不因原告之還款而得塗銷，而任由原
      告在資訊不對等之情形下清償訴外人林鐘泉之部分債務，
      其作為難謂有依誠實及信用之方法。是原告請求如主文第
      一項所示之聲明，即無不合，應予准許。
  (四)原告請求塗銷系爭土地上設定之最高限額抵押權登記部分，
    不能准許：
    按抵押權人於其抵押債權未受全部清償前，得就抵押物之全
    部行使權利。抵押債權縱經一部清償而一部消滅，抵押權仍
    為擔保其餘之債權而存在。亦即抵押物之各部，擔保債權之
    全部，此乃所謂抵押權之不可分性。本件系爭土地設定最高
    限額抵押權所擔保之訴外人林鐘泉對被告之債務，尚有系爭
    借款三及系爭保證債務未清償，則原告因買受本件設定有最
    高限額抵押權之系爭土地，該土地須擔保訴外人林鐘泉所負
    債務之全部，在被告之債權未獲全部清償前，尚不生抵押權
    部分消滅之效力，已如前述。原告固得以執行名義成立前被
    告有違反誠信原則，此一「妨礙」債權人請求之事由發生，
    而據以排除執行名義對原告之執行力。惟有「妨礙」債權人
    請求之事由究與債權消滅不同，本件於訴外人林鐘泉未清償
    其對被告所負之系爭借款三、系爭保證債務前，被告對訴外
    人林鐘泉之債權依舊存在，且擔保該等債權之系爭最高限額
    抵押權一、二、三亦存在，被告仍係最高限額抵押權人。訴
    外人林鐘泉所欠之系爭借款三及系爭保證債務為最高限額抵
    押權所擔保之範圍，不因執行名義對原告不得執行而消滅。
    從而原告請求塗銷系爭土地上之最高限額抵押權，即屬於法
    無據，應予駁回。
六本件事證已臻明確，兩造其餘攻擊防禦方法及所提之證據，與
  判決結果不生影響，不另論述，併此敘明。
七訴訟費用負擔之依據：民事訴訟法第79條。
中    華    民    國    98    年    11    月    20    日
                  民事第二庭    法  官  楊昱辰
以上正本係照原本作成
如對本判決上訴，須於判決送達後廿日內向本院提出上訴狀
中    華    民    國    98    年    11    月    20    日
                                書記官  林美鳳


司法院資訊處製作；財團法人民間司法改革基金會備份。
